臺灣桃園地方法院民事判決　　　　　　　93年度訴字第1328號
原　　　告　丙○○
　　　　　　　　　　　　號
訴訟代理人　謝聰文律師
被　　　告　甲○○
訴訟代理人　林添進律師
上列當事人間請求確認債權不存在事件，於民國94年2 月1 日辯
論終結，本院判決如下：
    主  文
原告之訴駁回。
訴訟費用由原告負擔。
    事  實
甲、原告方面：
一、聲明：請求確認原告與被告間新台幣（下同）1,800,000 元
    之債權債務關係不存在。
二、陳述：
  (一)因鈞院89年度訴字第1874號損害賠償事件，原告於民國90年
    1 月16日與被告及其妻林綢妹成立訴訟上和解，和解內容為
    原告願給付被告及林綢妹各2,000,000 元。原告為支付和解
    金，勉力湊足1,800,000 元，不料竟遭自稱被告受任人之蔡
    佳銘侵占；嗣後另一位自稱被告受任人之乙○○，則稱伊將
    代為解決，要求原告須有保證人擔保，原告乃以訴外人羅錦
    春（即原告胞妹）為保證人，於93年1 月29日與被告再簽立
    和解書（下稱本件和解書），約定由原告給付2,100,000 元
    予被告，而遭葉佳銘侵占之1,800,000 元，則由被告委託第
    三人追討。
  (二)原告為保障自己權利，於93年2 月20日，與乙○○簽立協議
    書，約定訴外人葉佳銘侵占之1,800,000 元款項，由乙○○
    「代為處理承擔該債務」及「因而引生之民刑事等事項，亦
    由乙○○承擔面對」；並於93年3 月19日要求被告書立「基
    爰先前和解協議之內容，民事賠償完成……」之字據。可見
    原告已清償全部債務。詎被告竟於93年6 月21日主張伊對原
    告有1,800,000 元之債權存在，向鈞院聲請核發支付命令，
    因兩造間已無該筆1,800,000 元之債權債務關係，原告對之
    自有確認其不存在之訴訟利益，爰訴請如聲明所示。
三、證據：提出90年1 月16日和解筆錄、93年1 月29日和解書、
    93年2 月20日協議書、93年3 月19日收據、支付命令聲請狀
    、裁定書等影本各一件為證，並聲請訊問證人羅錦春。
乙、被告方面：
一、聲明：駁回原告之訴。
二、陳述：
  (一)原告為履行對被告及林綢妹之和解債務共4,000,000 元，自
    稱交付1,800,000 元予訴外人葉佳銘，委其履行清償債務，
    然葉佳銘未將1,800,000 元交付被告，兩造於93年1 月29日
    成立本件和解書，原告同意於93年1 月29日給付700,000 元
    ，同年2 月20日前付700,000 元，同年3 月20日前再付700,
    000 元，並約定遭葉佳銘侵占之1,800,000 元委由第三人進
    行追討。可見1,800,000 元部分為原告遭葉佳銘侵占之款項
    ，原告自行委託第三人催討，於追回後再給付被告。是協議
    書內容雖有「茲因葉佳銘侵占詐欺丙○○而延伸之債務，現
    因乙○○代為處理承擔該債務……。」其意僅為原告委託乙○○代向葉佳銘催討債務，若因此涉及民刑事責任，由其自
    行承擔，與丙○○無關；至於「承擔該債務」應為贅語，蓋
    乙○○僅受託催討債務，無法代替葉佳銘「承擔債務」，故
    此1,800,000 元為原告遭人侵占之款項，與被告無涉。
  (二)原告以收據上記載「基爰先前和解協議之內容，民事賠償完
    成」等語，主張兩造間債權債務關係已消滅。然原告提出之
    收據，係指依93年1 月29日之和解書第1 條至第3 條之分期
    付款合計2,100,000 元部分履行完畢，至於遭葉佳銘侵占之
    1,800,000 元部分，仍委託他人催討，並未給付被告，就此
    部分，兩造間之債權債務關係仍未消滅甚明。
丙、本院依職權訊問證人乙○○。
    理  由
一、原告主張與被告並無1,800,000 元債權債務關係存在，被告
    則予否認，並已向法院聲請核發1,800,000 元之支付命令，
    因該筆1,800,000 元債權之存否，影響原告之財產有遭查封
    拍賣致受有損害之危險，此項危險得以確認判決除去之，故
    應認原告提起本件確認債權不存在之訴，有即受確認判決之
    法律上利益，依民事訴訟法第247 條第1 項前段規定，應予
    允許，合先敘明。
二、原告主張於90年1 月16日因車禍事件與被告、林綢妹成立訴
    訟上和解，原告同意給付4,000,000 元；因欲給付被告之1,
    800,000 元遭訴外人葉佳銘侵占，兩造乃於93年1 月29 日
    簽立本件和解書，約定原告給付2,100,000 元予被告，遭葉
    佳銘侵占之1,800,000 元，則委由第三人負責追討後轉給被
    告，有90年1 月16日和解筆錄、93年1 月29日和解書等影本
    各一件為證，被告對此並不爭執，堪信為真。
三、原告復主張該筆1,800,000 元和解債務已履行完畢，並由訴
    外人乙○○負責承擔，故與被告間已無債權債務關係存在，
    被告再聲請核發支付命令即屬無據等語，惟被告則以前詞置
    辯。是本件應審究者為(一)訴外人葉佳銘究受何人委託取走1,
    800,000 元和解金？(二)訴外人乙○○有無承擔該筆1,800,00
    0 元債務？查：
  (一)給付之訴固應由原告先負舉證責任，然若原告主張之債權額
    ，被告不為否認，而另以有清償抵銷或免除等債之消滅原因
    為抗辯者，其舉證責任，即應由被告負之。最高法院43年度
    台上字第13號著有裁判要旨可參；又依債務本旨，向債權人
    或其他有受領權人為清償，經其受領者，債之關係消滅。民
    法第309 條第1 項定有明文。是原告主張訴外人葉佳銘係被
    告所委託之人，代為受領1,800,000 元，故其所欠債務應已
    消滅云云，就此有利之事實，原告應為舉證證明。證人乙○○證稱：「（問：葉佳銘是受何人委託去談和解？）答：是
    受羅錦春委託找甲○○談和解，結果葉佳銘他把180 萬元拿
    走」「（問：180 萬元原來是何人錢？）答：是羅錦春的錢
    ，是羅錦春要求交給甲○○的錢託葉佳銘處理，結果葉佳銘
    把180 萬元侵佔了」（見本院93年12月28日言詞辯論期日筆
    錄）；而證人羅錦春亦稱：「（問：180 萬元是何人交給葉
    佳銘？）答：我哥哥（指原告）交給他的100 萬元，因為他
    沒有處理好，我又再領80萬元給他。但80萬元是被他搶走的
    」「（問：100 萬元都沒有處理好，為何尚要再給他80萬元
    ？）答：因為乙○○跟甲○○到家裡來催討」「（問：為何
    要交錢給葉佳銘處理？）答：當初我哥哥說別人介紹葉佳銘
    會幫他處理和解的事」「（問：和解書第4 條之原意為何？
    ）答：我們的錢被葉佳銘侵占，請求第三人即乙○○去追討
    ，討回後交給甲○○」「（問：180 萬元原來是你們的錢？
    ）答：是的」「（問：是委託葉佳銘交給甲○○的？）答：
    是的，但是他沒有交給甲○○」等語（見本院94年2 月1 日
    言詞辯論期日筆錄）。依上述證人之證詞，可見葉佳銘並非
    被告委託之人，而是由原告委託代為處理該筆1,800,000 元
    交予被告以清償債務之人。參諸本件和解書第四條載明：「
    乙方（即原告丙○○）願將遭葉佳松等侵占之新台幣壹佰捌
    拾萬元之債務，委任第三人進行追討……」，可見是葉佳銘
    侵占其委託人即原告1,800,000 元無訛，此與證人乙○○、
    羅錦春二人所述相符。則葉佳銘既是原告所委託代為履行清
    償債務之人，並非被告委託之人，葉佳銘自非債權之受領權
    人，原告將1,800,000 元交予葉佳銘，遭其侵占，因該款尚
    未交付被告，故不能以此認已發生履行清償債務之效力甚明
    ；此外，原告又無其他有利之證據，可資證明已履行清償該
    筆1,800,000 元債務之事實，故原告此部分之主張，要屬無
    據。
  (二)原告復主張被告之受託人乙○○，願替原告代為追討並承擔
    此1,800,000 元債務，故於93年2 月20日與乙○○簽立協議
    書，被告並於93年3 月19日立據表明先前和解協議民事賠償
    完成等情，並提出和解書、協議書、收據等影本為證。惟被
    告則否認之。查：
  (1)93年2 月20日之協議書雖記載：「茲因蔡佳銘侵占詐欺丙○○而延伸之債務，現因乙○○代為處理承擔該債務，若因而
    引生之民、刑事等事項，亦由乙○○承擔面對，為昭公信，
    特立此書。立協議議書人：乙○○」，但協議書所載承擔之
    債務是否即為1,800,000 元，並不明確，與一般約定債務承
    擔之均載明承擔數額或範圍者不同，而立據人乙○○到庭稱
    「（問：93年2 月20日協議書是否為你所簽名？）答：是我
    所寫的。（問：協議書之本意為何？）答：當時葉佳銘拿走
    1,800,000 元就不見面，羅錦春擔心我向葉佳銘拿到錢之後
    會不交還給他。所以要我寫此份協議書保證錢會交給她。（
    問：如果沒有追回，證人是否要負責？）答：我不必負責，
    我與他們沒有任何關係。（見本院93年12月28日言詞辯論筆
    錄）。衡之一般社會常情，承擔債務為不利益事項，與債務
    人之間，應為關係密切之親屬友人或利害關係之人始會為之
    ，而乙○○與葉佳銘之間非親非故，僅係受託處理遭葉佳銘
    侵占1,800,000 元之追討事務，顯難認其有何義務承擔該筆
    1,800,000 元債務之意思，況其已否認有承擔債務之意，故
    自不能僅以協議書上有記載「承擔該債務」之文字，即認1,
    800,000 元之債務已轉由乙○○承擔。
  (2)再第三人與債務人訂立契約承擔其債務者，非經債權人承認
    ，對於債權人不生效力。民法第301 條定有明文。縱認前開
    93年2 月20日之協議書所載乙○○有承擔原告所欠之1,800,
    000 元債務之意，依前述法律規定，仍須經被告同意始生債
    務承擔之效力，惟被告已否認有此同意，而觀之93年3 月19
    日之收據記載：「茲收到羅錦春丙○○交付車禍禮賠之第三
    次款項新台幣柒拾萬元正，基爰先前和解協議之內容，民事
    賠償完成，另關蔡佳銘侵占之新台幣壹佰捌拾萬元，轉予乙○○君，向其追討，後交付甲○○君。立據人：甲○○」，
    收據所載「民事賠償完成」，乃指93年1 月29日和解書約定
    除1,800,000 元委由第三人追討外，原告另分三次即93年1
    月29日、同年2 月20日前、同年3 月20日前各給付700,000
    元予被告，而1,800,000 元須追討回來，民事賠償才算完畢
    ，此已經證人乙○○證述在卷（見同上93年12月28日筆錄）
    ，而遭侵占之1,800,000 元部分，則記載轉由乙○○，向其
    （葉佳銘）追討，此與93年1 月29日和解書第4 條之約定前
    後一致，是93年3 月19日之收據上既非記載1,800,000 元債
    務轉由乙○○承擔，顯難認被告已同意由乙○○承擔該筆債
    務，是依上述法律規定，本件縱有第三人承擔債務之約定，
    因未經債權人即被告之同意，亦不生效力至明。是原告此部
    分之主張，亦於法無據，殊無足採。
四、綜上，原告主張訴外人葉佳銘為被告委任之代理人已受領1,
    800,000 元債權，及訴外人乙○○已承擔該筆1,800,000 元
    債務，因原告未能舉證以實其說，則原告起訴請求確認兩造
    間之1,800,000 元債權債務關係不存在，即無理由，應予駁
    回。
五、本件事證已臻明確，兩造間其餘攻擊及防禦方法核與本判決
    結果不生任何影響，爰不一一予以論述，附此敘明。
六、結論：原告之訴為無理由，依民事訴訟法第78條，判決如主
    文。
中　　華　　民　　國　　94　　年　　2 　　月　　22　　日
                            民事第三庭    法　官　潘進柳
以上正本係照原本作成
如對本判決上訴，須於判決送達後20日內向本院提出上訴狀
中　　華　　民　　國　　94　　年　　2 　　月　　22　　日
                                          書記官　卓清和
